臺灣高等法院臺南分院刑事裁定
110年度毒抗字第891號
抗  告  人  
即  被  告  黃誌翰

上列抗告人因觀察、勒戒案件，不服臺灣雲林地方法院中華民國
110年10月27日裁定（110年度毒聲字第489號），提起抗告，本
院裁定如下：
    主  文
抗告駁回。
    理  由
一、原裁定意旨略以：臺灣雲林地方檢察署檢察官聲請意旨，以
    抗告人即被告甲○○基於施用第二級毒品甲基安非他命之犯意
    ，於民國110年5月19日上午8時30分許為警採尿時起回溯96
    小時內之某時，在不詳處所，以不詳之方式施用第二級毒品
    甲基安非他命1次。抗告人雖於警詢時矢口否認有何施用第
    二級毒品之犯行，惟抗告人於110年5月19日上午8時30分為
    警所採集之尿液，經送立人醫事檢驗所先以酵素免疫法為初
    步檢驗結果，呈安非他命類陽性反應後，再以液相層析串聯
    質譜法進行確認檢驗，抗告人尿液中確呈安非他命、甲基安
    非他命陽性反應等情，有立人醫事檢驗所110年6月25日濫用
    藥物尿液檢驗報告、雲林縣警察局毒品犯罪嫌疑人尿液採驗
    作業管制紀錄、雲林縣警察局斗六分局委託檢驗尿液代號與
    真實姓名對照表在卷可稽，是抗告人於110年5月19日上午8
    時30分為警所採集之尿液送驗結果，確呈安非他命、甲基安
    非他命陽性反應之事實，參酌行政院衛生署管制藥品管理局
    （現改制為衛生福利部食品藥物管理署）97年3月19日管檢
    字第0970002508號函、97年7月1日管檢字第0970006063號函
    （按施用甲基安非他命尿液中可檢出之時間最長為4天)函示
    之意旨，足認抗告人確有於110年5月19日上午8時30分為警
    採尿時起回溯96小時內之某時許，在不詳地點，以不詳方式
    施用甲基安非他命1次。又本件被告前因施用毒品經法院裁
    定觀察、勒戒，認無繼續施用毒品傾向，於106年3月14日執
    行完畢釋放出所，並經臺灣雲林地方檢察署檢察官以106年
    度毒偵緝字第15號為不起訴處分確定，有臺灣高等法院被告
    前案紀錄表在卷可參。綜上，抗告人於上開時、地，施用第
    二級毒品甲基安非他命，顯係於前述觀察、勒戒執行完畢釋
    放後，3年後再犯毒品危害防制條例第10條之罪，自應毒品
    危害防制條例第20條第3項、第1項之規定，裁定將抗告人送
    勒戒處所觀察、勒戒。從而，本件聲請洵屬有據，應予准許
    等語。
二、抗告意旨略以：本案檢察官未訊問抗告人，讓抗告人就是否
    觀察、勒戒或以替代處分等，有事前陳述意見之機會，亦未
    告知抗告人觀察、勒戒之法律要件及效果，其後聲請書亦未
    送達抗告人，導致抗告人無從知悉已遭聲請觀察、勒戒；原
    審法院亦未提示、告知、交付閱覽相關卷證，或至少以口頭
    或其他適當方式，使抗告人知悉檢察官聲請觀察、勒戒之證
    據並據以陳述意見，明顯對於抗告人聽審權之保障不足，已
    屬違法不當。又檢察官聲請意旨並無任何對於抗告人之生活
    狀況、家庭背景、經濟狀態、是否對於毒品並無過度依賴性
    而得自主戒治、是否必須逕以侵害抗告人人身自由最劇之令
    入戒治處所觀察、勒戒之方式不可?有如何之理由不能以其
    他戒癮治療附條件緩起訴之方式為之？均未見檢察官詳加調
    查審酌，亦未告知抗告人有何不適合為戒癮治療之原因，原
    審裁定亦未見審查聲請人是否及如何行使裁量權，在對於被
    告侵害較微之附戒癮條件緩起訴處分，及侵害較劇之本案聲
    請觀察、勒戒處分之間，有無遵守侵害最小之必要性原則，
    而是否違反比例原則？又有無與事件無關之考量，或於相同
    事件為不同處理之違反平等原則等情事。再者，抗告人已坦
    承檢察官聲請書所指施用毒品犯行，現從事檜木傢倶相關產
    業，有正當工作及收入，素行尚可，且抗告人於偵查中坦承
    犯行，未為無益之辯解及證據調查，犯後態度良好，更有負
    擔戒癮治療費用之能力及意願，又抗告人於106年3月14日觀
    察、勒戒釋放出所後，積極改善毒品成癮問題，確實已無對
    毒品之倚賴，涉犯此案僅是因長期工作壓力太大，施用目的
    僅為放鬆，才偶然犯罪，且倘抗告人進入勒戒處分所執行觀
    察、勒戒，勢將影響其工作，對抗告人家中經濟造成極大的
    影響，更嚴重的係本案抗告人已與妻子離異，而家中尚有爺
    爺（90歲）、奶奶（92歲）、父親（52歲）、母親（52歲）
    ，甚有三位孩子（分別為男14歲、男9歲、男3歲）須撫養，
    抗告人為家中唯一之經濟來源，龐大家族成員之生活經濟全
    依賴抗告人，且家中年邁長輩均有一些老人疾病，須定期回
    診治療，大多時候須抗告人親自照料，執行觀察、勒戒恐將
    對抗告人家中經濟及狀況造成極大的影響，本案是否有戒癮
    治療等替代方案之可能性，自有於調查後再予評估認定之必
    要。綜上，本案檢察官之聲請及原審裁定准予觀察、勒戒，
    顯有再行審酌之處，為此不服原審裁定提起抗告等語。
三、按犯毒品危害防制條例第10條之罪者，檢察官應聲請法院裁
    定，或少年法院（地方法院少年法庭）應先裁定，令被告或
    少年入勒戒處所觀察、勒戒，其期間不得逾2月；又依前項
    規定為觀察、勒戒或強制戒治執行完畢釋放後，3年後再犯
    第10條之罪者，適用前2項之規定，同條例第20條第1項、第
    3項分別定有明文。而所謂「3年後再犯」，只要本次再犯（
    不論修正施行前、後）距最近1次觀察、勒戒或強制戒治執
    行完畢釋放，已逾3年者，即該當之，不因其間有無犯第10
    條之罪經起訴、判刑或執行而受影響(最高法院109年度台上
    大字第3826號裁定可參)。又按毒品危害防制條例第24條第1
    項，採行「觀察、勒戒」與「緩起訴之戒癮治療」並行之雙
    軌模式，並無「緩起訴之戒癮治療」應優先於「觀察、勒戒
    」之強制規定。毒品危害防制條例規定之觀察、勒戒處分，
    係一種針對受處分人將來之危險所為預防、矯正措施之保安
    處分，目的係為斷絕施用毒品者之身癮及心癮，並屬強制規
    定。而該觀察勒戒之程序，僅於下列情形始可排除適用：㈠
    依據毒品危害防制條例第24條第1項規定，於檢察官先依刑
    事訴訟法第253條之1第1項、第253條之2第1項第4款至第6款
    或第8款規定，為附條件之緩起訴處分時，或於少年法院（
    地方法院少年法庭）認以依少年事件處理法程序處理為適當
    時，不適用之；㈡犯第10條之罪者，於犯罪未發覺前，自動
    向行政院衛生署指定之醫療機構請求治療，醫療機構依據毒
    品危害防制條例第21條第1項規定，免將請求治療者送法院
    或檢察機關；其餘就初犯或觀察勒戒、強制戒治執行完畢5
    年後（109年7月15日毒品危害防制條例修正施行後改為3年
    後）再犯毒品危害防制條例第10條之罪者，檢察官即應向法
    院聲請裁定令入勒戒處所觀察、勒戒，且凡經檢察官聲請，
    法院亦僅得依法裁定令入勒戒處所執行觀察、勒戒，以查其
    是否仍有施用毒品傾向，並據以斷定幫助受處分人澈底戒毒
    之方法，尚無自由斟酌以其他方式替代之權，亦無因受處分
    人之個人或家庭因素而免予執行之餘地。再所謂戒癮治療計
    畫，係法務部基於防制毒品危害之刑事政策與毒品危害防制
    條例第24條鑑於對於若干施用毒品者若僅施以徒刑不足以斷
    絕毒癮之規範本旨，乃令檢察機關與行政院衛生褔利部合作
    ，由檢察官審酌個案情形，援引毒品危害防制條例第24條，
    改以緩起訴處分方式轉介毒品施用者前往醫療院所治療。而
    檢察官是否適用對被告為緩起訴處分，自得本於上開規定及
    立法目的，妥為斟酌、裁量，始予決定，而其裁量之結果，
    如認適於對被告為緩起訴處分者，固須於緩起訴處分中說明
    其判斷之依據，惟其如認為應向法院聲請觀察、勒戒者，此
    時因係適用原則而非例外，自無需贅餘交代不適於為緩起訴
    處分之理由。又是否給予被告為附命完成戒癮治療之緩起訴
    處分，要屬檢察官之職權，而法院原則上應尊重檢察官職權
    之行使，僅就檢察官之判斷有違背法令、事實認定有誤或其
    他裁量重大明顯瑕疵等事項，予以有限之低密度審查，尚不
    得任意指為違法（最高法院103年度台上字第2464號判決意
    旨、臺灣高等法院暨所屬法院107年法律座談會刑事類提案
    第22號、106年法律座談會刑事類提案第37號研討結果參照
    ）。
四、經查：　　
㈠、抗告人雖於警詢時矢口否認有何本案施用第二級毒品之犯行
    （見偵卷第5頁反面）。惟查：
１、按依據Clarke's Analysis of Drugs and Poisons一書第三
    版之記述：甲基安非他命多以鹽酸鹽或硫酸鹽存在，形成白
    色、微帶苦味之結晶性粉末或似冰糖之片狀結晶，該結晶極
    易溶於水或酒精。施用甲基安非他命後24小時內，約有施用
    劑量之70%由尿中排出，經人體可代謝出甲基安非他命原態
    及其代謝物安非他命，目前國內發現的多為甲基安非他命鹽
    酸鹽，使用方式有口服、鼻吸、煙吸或注射等；安非他命多
    為硫酸鹽或鹽酸鹽，可溶於水，為白色、略帶苦味之結晶。
    施用安非他命後，總計約有施用劑量之90%在3至4天內由尿
    液排出，在一般尿液酸鹼值下，於24小時內約有30%的劑量
    以安非他命原形排出，在酸性尿液中，於24小時內，原形安
    非他命的排出量可增至74%，在鹼性尿液下則降至1至4%。又
    依美國NIDA monograph167報告資料，濫用藥物一般尿液中
    檢出時間，如施用海洛因後尿液可檢出嗎啡（閾值300ng/mL
    ）時間介於1-3天，而甲基安非他命（閾值500ng/mL）介於2
    -4天，業經行政院衛生署管制藥品管理局（現改制為衛生福
    利部食品藥物管理署）以97年3月19日管檢字第0970002508
    號函、97年7月1日管檢字第0970006063號函分別述明綦詳。
    又「偽陽性」係指尿液中不含某成分，而檢驗顯示含有該成
    分之現象。尿液初步篩檢採用免疫學法，因結構類似之成分
    亦可能產生反應，而呈「偽陽性」，但初步篩檢陽性檢體需
    再以氣相層析質譜儀法進行確認檢驗，不致有「偽陽性」結
    果，亦經行政院衛生署管制藥品管理局以97年1月21日管檢
    字第0970000579號函闡述明確。
２、查抗告人於110年5月19日上午8時30分，為警經其同意所採集
    之尿液，經送立人醫事檢驗所先以酵素免疫法為初步檢驗結
    果，呈安非他命類陽性反應後，再以液相層析串聯質譜法進
    行確認檢驗，抗告人尿液中確呈安非他命、甲基安非他命陽
    性反應（安非他命濃度4,363ng/ml，高於閾值濃度500ng/ml
    ；甲基安非他命濃度37,611ng/ml，高於閾值濃度500ng/ml
    ）等情，有立人醫事檢驗所110年6月25日濫用藥物尿液檢驗
    報告、雲林縣警察局毒品犯罪嫌疑人尿液採驗作業管制紀錄
    、雲林縣警察局勘查採證同意書、雲林縣警察局斗六分局委
    託檢驗尿液代號與真實姓名對照表（見偵卷第12-14、16頁
    ）附卷可稽。由於藥物檢出時間，與施用劑量、施用頻率、
    個人體質及代謝情況等因素有關，依個案而異，文獻有關服
    用藥物之報告，因研究對象、使用劑量之多寡、實驗條件或
    研究角度等不同，結果及其呈現方式亦不同，因此僅憑尿液
    中呈毒品陽性反應，並無法確實推算吸食時間距採集時間之
    長短，然本案係將抗告人於110年5月19日採集之尿液送驗，
    結果確呈甲基安非他命陽性反應，參酌上開函示之意旨，足
    認抗告人確有於110年5月19日上午8時30分為警採尿時起回
    溯96小時內之某時許，在不詳地點，以不詳方式施用甲基安
    非他命1次無訛。
㈡、依毒品危害防制條例第24條之規定，立法者旨在設計多元處
    遇，以達對施用毒品者有效之治療，而究採機構或社區處遇
    方式，則賦予檢察官裁量權，與聲請觀察、勒戒應經法院裁
    定截然不同，該兩種處遇方式，乃並行而非何者優先，檢察
    官自得按照個案情形，依法裁量決定採行何者為宜，被告並
    非當然享有為附命完成戒瘾治療之緩起訴處分之權利，被告
    縱提出該項聲請，亦僅在促請檢察官注意得否予以適用，檢
    察官並不受被告聲請之拘束，且法院原則上應尊重檢察官職
    權之行使，僅就檢察官之判斷有違背法令、事實認定有誤或
    其他裁量重大明顯瑕疵等事項，予以有限之低密度審查，已
    如前述。查抗告人前因於109年10月9日下午4、5時許，在其
    位在雲林縣○○鎮○○里○○00○0號住處，施用第二級毒品甲基安
    非他命之犯行，前經臺灣雲林地方檢察署檢察官送醫療機構
    評估後，認抗告人可參與國立成功大學附設醫院斗六分院毒
    品減害計畫，因而為附命戒癮治療之緩起訴處分確定，緩起
    訴期間為2年，緩起訴期間為110年2月1日至112年1月31日等
    情，有臺灣雲林地方檢察署檢察官109年度毒偵字第1077號
    緩起訴處分書及臺灣高等法院被告前案紀錄表（見偵卷第32
    -33頁；本院卷第39-48頁）在卷可參。然抗告人仍於上開緩
    起訴處分期間之110年5月19日上午8時30分為警採尿時起回
    溯96小時內之某時許，在不詳地點，為本案施用甲基安非他
    命之犯行，且於警詢時矢口否認有為本案施用甲基安非他命
    之犯行。又抗告人前因施用第二級毒品案件，前於97年間經
    臺灣雲林地方法院2次判決有期徒刑確定，且執行有期徒刑
    在案等情，有前揭臺灣高等法院被告前案紀錄表在卷可憑，
    符合「毒品戒癮治療實施辦法及完成治療認定標準」第2條
    第2項第1款、第3款，不適合為附命完成戒癮治療之緩起訴
    處分之要件，而抗告人仍再為本案施用第二級毒品之犯行，
    未見其戒除毒癮之決心。另本案檢察官復傳喚抗告人於110
    年9月30日到庭，就其所涉本案施用甲基安非他命之犯行，
    如經醫院評估結果得以施以戒癮治療者，將予緩起訴處分，
    請抗告人到庭參與評估，希勿自誤，該傳票於110年9月14日
    送達抗告人雲林縣○○鎮○○里○○00○0號之戶籍址，並由抗告人
    親自簽收，惟抗告人屆期無正當理由未到庭等情，有臺灣雲
    林地方檢察署檢察官辦案進行單、臺灣雲林地方檢察署點名
    單及送達證書(見偵卷第38-40頁)在卷可參。準此，本案檢
    察官依據上揭各項證據，認定抗告人有施用第二級毒品之犯
    行，並於斟酌全案卷證、刑法第57條所列事項及公共利益之
    維護，而認抗告人不適合為附命完成戒癮治療之緩起訴處分
    ，乃依職權裁量選擇向法院聲請將抗告人裁定送觀察、勒戒
    ，其雖未於聲請書內具體敘明抗告人不適於為附戒癮治療緩
    起訴處分之理由，然揆諸前揭說明，仍難認其裁量有何違法
    或重大明顯失當之處，且檢察官已傳喚抗告人到庭，就本案
    是否聲請觀察、勒戒或以替代處分等情，予抗告人陳述意見
    之機會，惟抗告人屆期無正當理不到庭，另檢察官觀察、勒
    戒聲請書法未明定應送達予被告，法亦無明文原審法院應提
    示、告知、交付閱覽檢察官聲請觀察、勒戒案件之卷證，或
    至少以口頭或其他適當方式，使抗告人知悉檢察官聲請觀察
    、勒戒之證據並據以陳述意見，是抗告人執此指摘原審裁定
    違誤，應屬無據。　　
㈢、另毒品戒除不易，須經長期且持續之治療，為醫療及司法界
    之共識，施用毒品者既被視為「病患性犯人」，最佳處遇方
    式即為治療，期能逐漸減少毒品施用之頻率及數量，進而達
    到戒除毒癮的完全治癒目標。毒品危害防制條例所規定之觀
    察、勒戒處分，其立法意旨在幫助施用毒品者戒除毒癮，該
    處分之性質非為懲戒行為人，而係為消滅行為人再次施用毒
    品之危險性，目的在戒除行為人施用毒品之身癮及心癮措施
    ，觀察、勒戒係導入一療程觀念，針對行為人將來之危險所
    為預防、矯治措施之保安處分，以達教化與治療之目的，可
    謂刑罰之補充制度，從而毒品危害防制條例本身所規定之觀
    察、勒戒及強制戒治等保安處分，雖兼具自由刑之性質，卻
    有刑罰不可替代之教化治療作用，且觀察、勒戒既屬用以矯
    治、預防行為人反社會性格，而具社會保安功能之保安處分
    ，當無因行為人之個人或家庭因素而免予執行之理。
五、綜上所述，抗告人本案施用第二級毒品犯行事證明確，洵堪
    認定。檢察官偵查後，審酌個案情形，本於職權並未依毒品
    危害防制條例第24條第1項為附完成戒癮治療之緩起訴處分
    ，而係向原審聲請裁定將抗告人送觀察、勒戒，難認有何違
    誤。又抗告人前因施用第二級毒品案件，經臺灣雲林地方法
    院以105年度毒聲字第105號裁定送觀察、勒戒後，認無繼續
    施用毒品傾向，於106年3月14日觀察、勒戒執行完畢釋放出
    所，並經臺灣雲林地方檢察署檢察官以106年度毒偵緝字第1
    5號為不起訴處分確定等情，有上開臺灣高等法院被告前案
    紀錄表在卷可參，是本案施用甲基安非他命犯行，距最近1
    次觀察、勒戒執行完畢釋放，已逾3年。準此，原審依檢察
    官之聲請，裁定應將抗告人送勒戒處所施以觀察、勒戒，經
    核於法尚無不合。抗告人以上開情詞，據以提起抗告，為無
    理由，應予駁回。
六、據上論斷，應依刑事訴訟法第412條，裁定如主文。　　
中　　華　　民　　國　　110 　年　　11　　月　　19　　日
                  刑事第四庭    審判長法　官  郭玫利 
                                      法　官  曾子珍
                                      法　官  陳金虎
以上正本證明與原本無異。
不得再抗告。
　　　　　　　　　　　　　　　　　　　書記官  蘇文儀
中　　華　　民　　國　　110 　年　　11　　月　　19　　日